【裁判字號】    93,重訴,142
【裁判日期】    951103
【裁判案由】    分割共有物
【裁判全文】
臺灣彰化地方法院民事判決             93年度重訴字第142號
原        告  申○○
              未○○
              宇○○
              天○○
              亥○○
              酉○○
              地○○
              戌○○
上列八人共同
訴 訟代理 人  黃精良律師
複  代理  人  巳○○    住彰化.
              甲○○    住同上.
被        告  戊○○    住彰化.
訴 訟代理 人  午○○    住同.
被        告  乙○○    住同上.
訴 訟代理 人  寅○○    住彰.
被        告  子○○○  住同上.
訴 訟代理 人  丑○○    住同.
被        告  卯○○    住彰化.
兼訴訟代理人  辛○○    住同上.
被        告  癸○      住同上.
訴 訟代理 人  壬○○    住同.
被        告  庚○○    住同上.
              丙○○    住同上.
              辰○○    住彰化.
              己○○    住同上.
              丁○○    住同上.
上列當事人間請求分割共有物等事件，本院於民國95年10月13日
言詞辯論終結，茲判決如下：
    主      文
原告之訴駁回。
訴訟費用由原告負擔。
    事實及理由
一、被告戊○○、卯○○、辛○○、癸○、丙○○、己○○等6
    人未於最後言詞辯論期日到場，核無民事訴訟法第386條各
    款所列情形，爰依原告之聲請，由其就被告戊○○等6人部
    分一造辯論而為判決。
二、原告主張：
  (一)坐落彰化縣彰化市○○段坑子內小段45-40地號、地目旱、
    面積42,544平方公尺土地（以下簡稱系爭土地）係被告庚○○、癸○、辛○○、戊○○、子○○○、辰○○、乙○○、
    卯○○、丁○○等人共有，各共有人之應有部分詳如附表一
    所示。
  (二)原告與被告丁○○已於民國93年1月19日在臺灣高等法院臺
    中分院成立訴訟上和解，和解條件為原告應連帶給付被告丁○○新台幣（下同）236萬元，而被告丁○○於受領前開金
    額給付之同時，應將系爭土地應有部分600分之195移轉登記
    予原告申○○。
  (三)被告辰○○、庚○○、癸○、辛○○、戊○○、子○○○、
    乙○○、丙○○、己○○，及被告己○○、戊○○、辛○○
    之被繼承人張釗煌等人共同於77年9月20日就系爭土地訂有
    共有土地分管證明書。
  (四)原告嗣後持前開和解筆錄及分管證明書向地政機關辦理所有
    權移轉登記時，地政機關卻以系爭土地上有其他共有人搭建
    之違章建築，且未檢附各共有人之印鑑證明，故不予認可前
    開分管證明書，而拒絕原告所有權移轉登記之聲請。
  (五)系爭土地乃89年1月4日農業發展條例修正前共有之耕地，依
    法並非不得分割，然因原告之債務人即被告丁○○怠於請求
    分割，且前開分管證明書有確認其為真正之必要，是原告本
    於民法第242條規定，自得代位被告丁○○提起本件分割共
    有物之訴，爰請求判決(1)確認前開分管證明書為真正；(2)系
    爭土地分割如附圖方案所示，即各共有人取得土地編號、面
    積、取得型態詳如附表一所示；(3)被告庚○○、癸○、辛○○、戊○○、子○○○、辰○○、乙○○、卯○○、丁○○
    等人相互找補金額詳如附表二所示等語。
三、被告己○○未曾於言詞辯論期日到場，亦未提出任何書狀作
    何聲明或陳述，其餘被告則辯稱如下：
  (一)被告乙○○、子○○○、辰○○等人部分：
  1.先前陳稱有簽過前開分管證明書，亦同意分割，但不同意原
    告所提分割方案。
  2.嗣後則改稱原告並非系爭土地之共有人，無權請求分割，且
    不同意原告主張之補償條件，故請求判決如主文第一項所示
    等語。
  (二)被告庚○○部分：
  1.先前陳稱同意分割，並希望按照分管契約分割。
  2.嗣後則改稱原告並非系爭土地之共有人，無權請求分割，亦
    不同意原告所提分割方案及補償條件，故請求判決如主文第
    一項所示等語。
  (三)被告丁○○部分：
  1.未曾見過前開分管證明書，亦不知系爭土地有分管情形。
  2.最後一次言詞辯論期日則稱：先前已與原告達成訴訟上和解
    ，但原告迄今猶未履行和解條件，尚未給付236萬元。倘原
    告如數給付者，願將系爭土地應有部分600分之195移轉登記
    予原告，至於分割與否實與被告無關，故請求判決如主文第
    一項所示等語。
  (四)被告癸○部分：
    未於最後言詞辯論期日到場，據其曾到場之期日陳稱，希望
    按照分割契約分割等語。
  (五)被告丙○○部分：
    未於最後言詞辯論期日到場，據其曾到場之期日陳稱，有簽
    過前開分管證明書，但對於系爭土地狀況不清楚，至於分割
    與否實與被告無關等語。
  (六)被告辛○○、卯○○、戊○○部分：
    未於最後言詞辯論期日到場，據其曾到場之期日陳稱，希望
    分割後保持共有，且地上物要保留等語。
四、原告主張系爭土地係被告庚○○、癸○、辛○○、戊○○、
    子○○○、辰○○、乙○○、卯○○、丁○○等人共有，各
    共有人之應有部分詳如附表一所示；及原告與被告丁○○已
    於93年1月19日在臺灣高等法院臺中分院成立訴訟上和解，
    和解條件為原告應連帶給付被告丁○○236萬元，而被告丁○○於受領前開金額給付之同時，應將系爭土地應有部分
    600 分之195移轉登記予原告申○○；暨被告辰○○、庚○○、癸○、辛○○、戊○○、子○○○、乙○○、丙○○、
    己○○，及被告己○○、戊○○、辛○○之被繼承人張釗煌
    等人曾於77年9月20日就系爭土地訂有前開分管證明書等情
    ，業據原告提出相符之土地登記謄本、地籍圖謄本、共有土
    地分管證明書影本及臺灣高等法院臺中分院92年度重上字第
    120 號和解筆錄影本等件為證，且為被告所不爭執，自堪信
    原告此部分之主張為實在。是以本件最主要爭點之所在，乃
    在於原告是否得代位被告丁○○請求分割系爭土地？及原告
    就前開分管證明書是否有即受確認判決之法律上利益？
五、按「附停止條件之法律行為，於條件成就時，發生效力。」
    ，民法第99條第1項定有明文。次按依民法第243條規定，債
    權人非於債務人負遲延責任時，不得行使代位權；附停止條
    件之債權，於條件成就前，固不發生效力，其已發生效力之
    債權，在債務人負遲延責任以前，債權人之債權有無不能實
    現之虞，亦難預料；若許債權人於債務人負遲延責任以前得
    行使債務人之權利，對於債務人之干預，殊屬過份；蓋債務
    人在債務尚未至應為給付以前，仍得從容行使其權利，並無
    迫切實現權利，以備將來供清償之必要，此理甚明。經查：
    依臺灣高等法院臺中分院92年度重上字第120號和解筆錄記
    載可知，原告申○○得請求被告丁○○將系爭土地應有部分
    600分之195移轉登記者，其前提要件必須已履行給付236萬
    元予被告丁○○之和解條件，換言之，其移轉登記之債權係
    以給付236萬元為停止條件。惟查：原告並不否認迄今仍未
    給付236萬元予被告丁○○，且據被告丁○○於最後一次言
    詞辯論期日亦陳稱原告確實尚未給付236萬元等語綦詳。據
    此可知，被告丁○○移轉系爭土地應有部分600分之195予原
    告申○○之債務，尚未發生效力，自無給付遲延之問題。從
    而，揆諸前開規定及說明，被告丁○○既毋須負遲延責任，
    則原告猶主張代位被告丁○○，提起本件分割共有物之訴，
    於法洵有未合，即屬無據。
六、又按確認之訴非原告有即受確認判決之法律上利益者，不得
    提起；所謂即受確認判決之法律上利益，係指法律關係之存
    否不明確，原告主觀上認其在法律上之地位有不安之狀態存
    在，且此種不安之狀態，能以確認判決將之除去者而言，若
    縱經法院判決確認，亦不能除去其不安之狀態者，即難認有
    受認判決之法律上利益，此觀最高法院52年度台上字第1240
    號判例自明。經查：系爭土地上有被告癸○、庚○○、辛○○、戊○○等人之三合院平房、鐵架造平房、加強磚造樓房
    等建物存在，業經本院會同彰化縣彰化地政事務所派員履測
    現場屬實，分別製作勘驗筆錄及土地複丈成果圖附卷可參。
    又查：系爭土地為山地區保育區農牧用地，此亦有土地登記
    謄本附卷足憑，核屬農業發展條例第3條第11款規定所稱耕
    地，是依農業發展條例第39條第1項、土地登記規則第101條
    等規定，申請耕地所有權移轉登記，必須提出農業用地作農
    業使用證明書。準此可知，在被告癸○等人拆除前開建物之
    前，原告客觀上不可能取得農業用地作農業使用證明書，亦
    無從辦理系爭土地應有部分600分之195之所有權移轉登記。
    換言之，其不能辦理所有權移轉登記之不安狀態，顯然無法
    以法院確認前開分管證明書為真正之判決，將之除去。況且
    ，原告迄今猶未給付236萬元予被告丁○○，其請求被告丁○○將系爭土地應有部分600分之195移轉登記債權之停止條
    件，尚未成就，依前開和解筆錄亦無法辦理所有權移轉登記
    ，與上開情形相同，其不能辦理所有權移轉登記之不安狀態
    ，亦無法以法院確認前開分管證明書為真正之判決，將之除
    去。從而，足見原告提本件確認之訴，並無即受確認判決之
    法律上利益者。
七、綜上所述，原告本於代位權及分割共有物請求權等法律關係
    ，請求判決(1)確認前開分管證明書為真正；(2)系爭土地分割
    如附圖方案所示，各共有人取得土地編號、面積、取得型態
    詳如附表一所示；(3)被告庚○○、癸○、辛○○、戊○○、
    子○○○、辰○○、乙○○、卯○○、丁○○等人相互找補
    金額詳如附表二所示，均為無理由，不應准許，應予駁回。
八、本件判決之基礎已臻明確，兩造其餘攻擊防禦方法，於判決
    結果不生影響，毋庸一一論列，併此敘明。
九、訴訟費用負擔之依據：民事訴訟法第78條、第85條第1項但
    書。
中    華    民    國    95    年    11    月    3     日
                  民事第一庭    法      官  陳正禧
上正本證明與原本無異。
如對判決上訴，應於判決送達後20日內向本院提出上訴狀。
                                法院書記官  王宣雄
中    華    民    國    95    年    11    月    6     日
┌──────────────────────────────────────────────────┐
│臺灣彰化地方法  院93年度重訴字第142號分割共有物等事件附表一（原告所提分割方案）                     │
├──┬─────┬─────────────┬─────────┬────────┬────────┤
│編號│共有人    │彰化縣彰化市○○段坑子內小│分配位置編號（面積│取得型態        │增減差額（單位：│
│    │          │段45之40地號土地之應有部分│：平方公尺）      │                │新台幣）        │
├──┼─────┼─────────────┼─────────┼────────┼────────┤
│ １ │庚○○    │1,800分之105              │D(3,038),E(3,886) │共同取得，並按原│2,526           │
│    │          │                          │                  │應有部分之比例保│                │
│    │          │                          │                  │持共有          │                │
├──┼─────┼─────────────┼─────────┼────────┼────────┤
│ ２ │癸○      │1,800分之105              │D(3,038),E(3,886) │共同取得，並按原│2,526           │
│    │          │                          │                  │應有部分之比例保│                │
│    │          │                          │                  │持共有          │                │
├──┼─────┼─────────────┼─────────┼────────┼────────┤
│ ３ │辛○○    │1,800分之27               │D(3,038),E(3,886) │共同取得，並按原│649             │
│    │          │                          │                  │應有部分之比例保│                │
│    │          │                          │                  │持共有          │                │
├──┼─────┼─────────────┼─────────┼────────┼────────┤
│ ４ │戊○○    │1,800分之26               │D(3,038),E(3,886) │共同取得，並按原│626             │
│    │          │                          │                  │應有部分之比例保│                │
│    │          │                          │                  │持共有          │                │
├──┼─────┼─────────────┼─────────┼────────┼────────┤
│ ５ │子○○○  │24分之2                   │A(3,056),C(4,897),│共同取得，並按原│-121,779        │
│    │          │                          │F(4,447),G(7,631) │應有部分之比例保│                │
│    │          │                          │                  │持共有          │                │
├──┼─────┼─────────────┼─────────┼────────┼────────┤
│ ６ │辰○○    │24分之2                   │A(3,056),C(4,897),│共同取得，並按原│148,254         │
│    │          │                          │F(4,447),G(7,631) │應有部分之比例保│                │
│    │          │                          │                  │持共有          │                │
├──┼─────┼─────────────┼─────────┼────────┼────────┤
│ ７ │乙○○    │6分之2                    │A(3,056),C(4,897),│共同取得，並按原│593,016         │
│    │          │                          │F(4,447),G(7,631) │應有部分之比例保│                │
│    │          │                          │                  │持共有          │                │
├──┼─────┼─────────────┼─────────┼────────┼────────┤
│ ８ │卯○○    │1,800分之52               │D(3,038),E(3,886) │共同取得，並按原│1,251           │
│    │          │                          │                  │應有部分之比例保│                │
│    │          │                          │                  │持共有          │                │
├──┼─────┼─────────────┼─────────┼────────┼────────┤
│ ９ │丁○○    │600分之195                │B(5,573),H(7,286) │單獨取得        │-627,069        │
├──┼─────┼─────────────┼─────────┼────────┼────────┤
│１０│道路      │-----                     │I(2,730)          │除子○○○外之共│-----           │
│    │          │                          │                  │有人共同取得，並│                │
│    │          │                          │                  │按原應有部分之比│                │
│    │          │                          │                  │例保持共有      │                │
└──┴─────┴─────────────┴─────────┴────────┴────────┘
┌─────────────────────────────────────────────────┐
│臺灣彰化地方法院93年度重訴字第142號分割共有物等事件附表二（原告所提分割方案補償條件，單位新台幣） │
├────┬────┬─────┬────┬─────┬────┬─────┬────┬──────┤
│應付金額│辰○○  │乙○○    │庚○○  │癸○      │辛○○  │戊○○    │卯○○  │合計        │
│受補金額│148,254 │593,016   │2,526   │2,526     │649     │626       │1,251   │            │
├────┼────┼─────┼────┼─────┼────┼─────┼────┼──────┤
│子○○○│24,109  │96,437    │411     │411       │106     │102       │203     │121,779     │
│-121,779│        │          │        │          │        │          │        │            │
├────┼────┼─────┼────┼─────┼────┼─────┼────┼──────┤
│丁○○  │124,145 │496,579   │2,115   │2,115     │543     │524       │1,048   │627,069     │
│-627,069│        │          │        │          │        │          │        │            │
├────┼────┼─────┼────┼─────┼────┼─────┼────┼──────┤
│合計    │148,254 │593,106   │2,526   │2,526     │649     │626       │1,251   │748,848     │
└────┴────┴─────┴────┴─────┴────┴─────┴────┴──────┘
附圖方案：


司法院資訊處製作；財團法人民間司法改革基金會備份。
